【裁判字號】    95,重訴,25
【裁判日期】    951031
【裁判案由】    返還房屋等
【裁判全文】
臺灣花蓮地方法院民事判決              95年度重訴字第25號
原      告  丁○○
            丙○○
共      同
訴訟代理人  黃健弘律師
被      告  乙○○
            庚○○
                      號
            戊○○
兼  上一人  甲○○
訴訟代理人
上列當事人間請求返還房屋等事件，本院於民國95年10月16日言
詞辯論終結，判決如下：
    主    文
被告庚○○應將未辦建物第一次登記之門牌號碼花蓮縣吉安鄉○○村○○路○段111號建物返還原告及其餘公同共有人乙○○、
戊○○、己○○全體。
被告乙○○應給付原告及其餘公同共有人乙○○、戊○○、己○○全體新台幣壹拾貳萬捌仟元及自民國95年1月21日起至清償日
止按年息百分之五計算之利息，並自民國94年11月1日起至返還
未辦建物第一次登記之門牌號碼花蓮縣吉安鄉○○村○○路○段
111號建物之日止，按月給付原告及其餘公同共有人乙○○、戊○○、己○○全體新台幣捌仟元。
原告其餘之訴駁回。
訴訟費用由被告庚○○負擔百分之一；由被告乙○○負擔百分之
一；餘由原告連帶負擔。
    事 實 及 理 由
甲、程序方面：
    按繼承人有數人時，在分割遺產前，各繼承人對於遺產全部
    為公同共有，為民法第1151條所明定。又公同共有物之處分
    及其他之權利行使，除依其公同關係所由規定之法律或契約
    另有規定外，應得公同共有人全體之同意，同法第828條第2
    項亦定有明文。此項規定，依同法第831條規定，於所有權
    以外之財產權，由數人公同共有者準用之。是繼承人因繼承
    而取得之遺產，於受侵害時，其所生之損害賠償債權，乃公
    同共有債權。如由公同共有人即繼承人中之一人或數人就此
    項債權為訴訟上之請求時，自須得其他繼承人全體之同意，
    始能謂當事人適格無欠缺（最高法院77年度台上字第66號裁
    判要旨參照）。末按公同共有財產權之處分及其他之權利行
    使，依民法第831條準用同法第828條第2項規定，固應得公
    同共有人全體之同意，事實上無法得全體公同共有人同意時
    ，如有對第三人起訴之必要，為公同共有人全體利益計，僅
    由事實上無法得其同意之公同共有人以外之其他公同共有人
    單獨或共同起訴，仍應認為當事人之適格無欠缺。所謂「事
    實上無法得公同共有人之同意」，係指在一般情形下，有此
    事實存在，依客觀判斷，不能得其同意而言，如公同共有人
    間利害關係相反，或所在不明等屬之（最高法院91年度台上
    字第996號裁判要旨參照）。查本件訟爭不動產（如後述）
    為原告、被告乙○○、戊○○及訴外人己○○因繼承而公同
    共有，原告主張被告乙○○、戊○○侵害其他公同共有人之
    權利，請求被告乙○○及戊○○返還訟爭不動產及給付不當
    得利予原告及其他公同共有人，是本件訴訟標的係原告、被
    告乙○○及戊○○及訴外人己○○因繼承而公同共有，本有
    合一確定之必要，惟經己○○到庭陳稱：「同意被告繼續使
    用訟爭不動產…」等語（見本院卷第95頁），並有其當庭提
    出之同意書一件附卷可稽，足認己○○於本件訴訟與原告之
    利害關係相反，而己○○復無占有使用訟爭不動產之事實，
    致原告亦無從追加己○○為被告，顯見原告事實上無法徵得
    己○○之同意共同提起本件訴訟，依首開說明，則原告未列
    其他公同共有人即己○○為原告，提起本件訴訟，尚難謂其
    當事人不適格，應予准許，合先敘明。
乙、實體方面：
壹、兩造爭執要旨：
一、原告起訴主張：
（一）未辦建物第一次登記之門牌號碼花蓮縣吉安鄉○○村○○
      路○段111號建物（下稱系爭門牌111號建物），坐落花蓮
      市○○段412地號土地及其上建號941號、門牌號碼花蓮市
      ○○路36號建物（下稱系爭土地及建號941號建物），係
      原告丁○○、丙○○、被告乙○○、戊○○及訴外人己○○之被繼承人游庭所有，嗣游庭死亡，由原告丁○○、丙○○、被告乙○○、戊○○及訴外人己○○繼承屬公同共
      有。
（二）被告乙○○未經全體公同共有人同意，於93年7月起擅自
      將系爭門牌111號建物出租予被告庚○○，每月租金8千元
      ，依民法第828條之規定，被告乙○○就公同共有物之出
      租既未得公同共有人全體之同意，對其他公同共有人自不
      生效力，原告自得依民法第767之所有物返還請求權，請
      求被告庚○○返還系爭門牌111號建物予原告及其他公同
      共有人。又被告乙○○出租予被告庚○○之行為，顯係侵
      害其他公同共有人之權益，致公同共有人受有損害，爰依
      侵權行為及不當得利之法律關係，請求被告乙○○給付自
      93 年7月至94年10月，以每月租金8千元計算，共計12萬8
      千元予原告及其他公同共有人，及自94年11月起至返還系
      爭門牌111號建物之日止，按月給付原告及其他公同共有
      人8千元。
（三）另被告戊○○與其母即被告甲○○未經全體公同共有人之
      同意即擅自占用系爭土地及建號941號建物，顯係侵害共
      有人之權益，原告亦依民法767條之規定，請求被告戊○○、甲○○返還系爭土地及建號941號建物予原告及其他
      共有人。又被告戊○○、甲○○無法律上原因，占用系爭
      土地及建號941號建物，受有相當於租金之利益，致原告
      及其他公同共有人受損害，爰依不當得利之法律關係，請
      求被告戊○○、甲○○給付自90年3月（即被繼承人死亡
      時）起至94年12月31日止，共計1,517,888元，並自95 年
      1月1日起至返還系爭土地及建號941號建物之日止，按月
      給付14,549元予原告及其他共有人。
（四）對被告抗辯所為之陳述：被告戊○○、甲○○占用系爭土
      地及建號941號建物與被告乙○○將系爭門牌111號建物出
      租予被告庚○○之行為，皆未經全體公同共有人之同意，
      依民法第828條第2項規定，自屬無權處分云云。
（五）並聲明：1.被告庚○○應將未辦建物第一次登記之門牌號
      碼：花蓮縣吉安鄉○○村○○路○段111號建物返還原告
      及其他共有人；2.被告乙○○應給付原告及其他共有人12
      萬8千元及自起訴狀繕本送達之翌日即95年1月21日起至清
      償日止按年息百分之五計算之利息，及自94年11月起至返
      還未辦建物第一次登記之門牌號碼：花蓮縣吉安鄉○○村
      ○○路○段111號建物之日止，按月給付原告及其他共有
      人8 千元；3.被告甲○○、戊○○應將坐落花蓮市○○段
      412 地號土地及其上建號941號、門牌號碼花蓮市○○路
      36號建物返還原告及其他共有人；4.被告甲○○、戊○○
      應給付1,517, 888元及自95年8月15日起至清償日止按年
      息百分之五計算之利息，及自95年1月1日起至返還坐落花
      蓮市○○段412地號土地及其上建號941號、門牌號碼花蓮
      市○○路36號建物之日止，按月給付14,549元予原告及其
      他共有人。
二、被告乙○○抗辯：系爭門牌111號建物係造林地內之工寮，
    因無人使用、屋內一切財物均遭盜竊及流浪漢入侵居住等，
    且繼承人等5人自有房屋及工作，均無法移住該處，被告乙○○為維護林地及避免為外人竊佔，故自93年10月1日起以
    每月租金8千元出租予被告庚○○，收入迄今被告乙○○分
    文未取，均存於第一銀行花蓮分行000-000000號帳戶中，被
    告並未動用；退萬步言，被告乙○○於92年間代償被繼承人
    游庭全部銀行貸款之本金及利息，而游庭之債務本應由原告
    按應繼分承擔，被告乙○○自得向原告求償，爰以被告乙○○所代償之債務與被告甲○○、戊○○對原告所負之債務相
    抵銷等語。並聲明：原告之訴駁回。
三、被告庚○○則辯稱：伊只是一般承租人，並不知悉游家的事
    情等語。
四、被告甲○○、戊○○則以：被告甲○○、戊○○係經原所有
    權人即被繼承人游庭同意管理使用系爭土地及建號941號建
    物1、2樓之榮隆行及經營阜豊企業股份有限公司業務，並已
    住居4樓至今已有數10年，而非無權占用上開建物。原所有
    權人游庭死亡後，繼承之公同共有人如不同意游庭之安排及
    處分而欲改變原安排，應得全體公同共有人之同意，是原告
    未經其他公同共有人之同意即為本件請求，自屬於法無據等
    語以資抗辯。並聲明：原告之訴駁回。
貳、本件經兩造整理並協議簡化爭點如下：
一、兩造不爭執之事實：
（一）系爭門牌111號建物、系爭土地及建號941號建物為原告丁○○、丙○○、訴外人己○○與被告乙○○、戊○○本於
      繼承關係所公同共有。
（二）系爭門牌111號建物現由被告乙○○出租予被告庚○○使
      用，每月租金8千元。
（三）被告戊○○、甲○○自90年3月起占有使用系爭土地及建
      號941號建物迄今。
二、本件爭點：
（一）被告乙○○、庚○○是否無權占用系爭門牌111號建物？
      被告戊○○、甲○○是否無權占用系爭土地及建號941 號
      建物？
（二）原告本於侵權行為及不當得利，請求被告乙○○給付12萬
      8千元及自94年11月起至返還房屋之日止，按月給付8千元
      予原告及其他共有人，有無理由？本於不當得利，請求被
      告甲○○、戊○○給付1,517,888元及自95年8月15日起至
      清償日止，按年息百分之五計算之利息，及自95年1月1日
      起至返還上開房地之日止，按月給付14,549元予原告及其
      他共有人，有無理由？
（三）被告乙○○所代償之債務是否確是被繼承人游庭所積欠之
      債務？如是，被告乙○○主張其代償原告丁○○、丙○○
      、訴外人己○○、被告乙○○、戊○○之被繼承人游庭全
      部銀行貸款之本金及利息，就其得向原告求償部分，與被
      告甲○○、戊○○對原告所負債務相抵銷，有無理由？
、本院之判斷：
一、被告乙○○、庚○○是否無權占用系爭門牌111號建物？原
    告本於侵權行為及不當得利，請求被告乙○○給付12萬8千
    元及自94年11月起至返還房屋之日止，按月給付8千元予原
    告及其他共有人，有無理由？
（一）按公同共有物之處分及其他權利之行使，除法律或契約另
      有規定外，應得公同共有人全體之同意，此為民法第828
      條第2項所明定。復按各共有人對於第三人，得就共有物
      之全部為本於所有權之請求；所有人對於無權占有者，得
      請求返還之，民法第821條、第767條亦定有明文。查被告
      乙○○未經其他公同共有人即原告之同意，而將系爭門牌
      111號建物任意出租予被告庚○○，依上開規定，其租賃
      契約之效力自不能拘束其他公同共有人即原告，是被告庚○○基於承租人之地位直接占有上開建物，被告乙○○基
      於出租人之地位間接占有系爭建物，對其他公同共有人即
      原告而言，均屬無權占用之人，則原告本於民法第767條
      之規定，請求被告庚○○將系爭門牌111號建物返還原告
      及其他公同共有人全體，自屬有據。至被告乙○○雖抗辯
      出租之目的乃欲維護共有物，有利於全體共有人等語，惟
      該出租行為是否確為有利於其他公同共有人或是否確無違
      反其他公同共有人之意思，被告乙○○並未舉證以實其說
      ，況無論是否有利於全體公同共有人，對公同共有物之出
      租行為，仍須得全體公同共有人之同意，始對全體公同共
      有人發生效力，是被告乙○○此部分所辯，即非可採。
（二）按因故意或過失，不法侵害他人之權利者，負損害賠償責
      任；又無法律上之原因而受利益，致他人受損害者，應返
      還其利益。不當得利之受領人，除返還其所受之利益外，
      如本於該利益更有所取得者，並應返還。但依其利益之性
      質或其他情形不能返還者，應償還其價額，民法第184條
      第1項前段、第179條前段、第181條分別定有明文。被告
      乙○○無法律上權源，自93年7月起以每月租金8千元將系
      爭門牌111號建物出租予被告庚○○，受有租金之利益，
      致原告及其他公同共有人受有未能使用、收益系爭門牌
      111 號建物之損害，被告乙○○前開所為，自構成侵權行
      為及不當得利，依前揭規定，原告請求被告乙○○給付自
      93年7月起至94年10月即起訴時為止，按每月租金8千元計
      算，共計12萬8千元予原告及其他公同共有人，並自94年
      11 月起至返還系爭門牌111號建物之日止，按月給付原告
      及其他公同共有人8千元，為有理由，應予准許。
二、被告戊○○、甲○○是否無權占用系爭土地及建號941號建
    物？原告本於不當得利，請求被告甲○○、戊○○給付1,51
    7,888元及自95年8月15日起至清償日止，按年息百分之5計
    算之利息，及自95年1月1日起至返還上開房地之日止，按月
    給付14,549元予原告及其他共有人，有無理由？
（一）經查，被告甲○○、戊○○於被繼承人游庭生前，即居住
      於系爭土地及建號941號建物，且未支付任何對價等情，
      業據原告於本院審理時自承：「... 大嫂甲○○在61年結
      婚後就住在中華路36號房屋（按即系爭建號941號建物）
      內，小孩戊○○... 領養後就住在這個屋內。當初因為做
      生意的關係，父親希望生意能由大哥游正義繼承，而且依
      照傳統都是店面在樓下，樓上是住家，所以當初父親是希
      望大哥接手後也能依循這個傳統，即樓下是店面，樓上是
      住家，而且我們是傳統家庭，父母親的觀念是老了之後就
      要靠兒子，所以大哥、大嫂就一直住在家裡沒有搬出去
      ... 」、「游正義原來是在水利資源委員會任職，後來父
      親希望他回來接手生意，並監工房屋的改建，大哥本來不
      肯辭職，後來父親要求才辭職，並回來家裡公司幫忙。」
      、「... 我所知道的是我爸媽大哥大嫂及大姐的生活都是
      由做生意的收入來支出，並沒有特別區分誰的收入... 」
      等語（見本院卷第147-151頁）明確，證人己○○在庭亦
      證稱：「（問：36號房屋為何會給大嫂甲○○、戊○○居
      住？）我父親在世時，我們一家人就一直住在這個房子沒
      有搬走過... 」、「父親在世時沒有說過要大哥、大嫂搬
      出去的意思。」、「大哥游正義生活的費用由父母親給的
      ，一點點不是很多。當時公司的帳是我管的，我沒有撥錢
      給大哥大嫂，是我爸媽私下給的零用，並沒有記在帳上。
      」等語（見本院卷第149頁）綦詳，被告甲○○、戊○○
      於訴外人游庭生前，即居住於系爭土地及建號941號建物
      內，且未支付任何對價之事實，應堪認定。則衡以被告甲○○、戊○○乃訴外人游庭之長媳、長孫，及訴外人游庭
      生前，即將系爭建號941號建物交付被告甲○○、戊○○
      免費居住等情，足徵被告甲○○、戊○○與訴外人游庭間
      就系爭土地及建號941號建物，成立使用借貸法律關係。
（二）復按繼承人自繼承開始時，除另有規定或專屬於被繼承人
      本身之權利、義務外，承受被繼承人財產上之一切權利、
      義務；又繼承人有數人時，在分割遺產前，各繼承人對於
      遺產全部為公同共有，民法第1148條、第1151條分別定有
      明文。而依民法第828條第1項、第2項之規定，「公同共
      有人之權利義務，依其公同關係所由規定之法律或契約定
      之。除前項之法律或契約另有規定外，公同共有物之處分
      ，及其他之權利行使，應得公同共有人全體之同意」。如
      契約當事人之一方有數人，而依法律之規定終止契約者，
      依民法第263條準用同法第258條第1項、第2項之規定，終
      止權之行使，應由其全體向其全體當事人以意思表示為之
      。本件被告甲○○、戊○○管理使用系爭土地及建號941
      號建物，既係基於其與游庭間之使用借貸契約，則於游庭
      死亡後，揆諸前揭規定，關於被繼承人游庭之一切權利義
      務，包括上開使用借貸契約在內，均應由其全體繼承人繼
      承，且於分割遺產前，各繼承人對於遺產全部為公同共有
      ，是上開使用借貸契約之終止，自應由游庭之全體繼承人
      對被告甲○○、戊○○以意思表示為之，故原告僅以其個
      人名義單獨向被告甲○○、戊○○為終止系爭土地及建號
      941號建物使用借貸契約之意思表示，自不生合法終止之
      效力。被告甲○○、戊○○占有系爭土地及建號941號建
      物既有合法權源，則原告本於民法第767條之規定，請求
      被告甲○○、戊○○將系爭土地及建號941號建物返還原
      告及其他公同共有人，即無理由。又被告甲○○、戊○○
      占有系爭土地及建號941號建物，既有其合法權利，並非
      無法律上原因而受利益，則原告本於不當得利法律關係，
      請求被告甲○○、戊○○給付相當於租金之利益，即非有
      據，不應准許。
三、如前所述，被告甲○○、戊○○對原告及其他公同共有人既
    不負返還不當得利之義務，則本件爭點(三)即被告乙○○主張
    其代償原告丁○○、丙○○、訴外人己○○、被告乙○○、
    戊○○之被繼承人游庭全部銀行貸款之本金及利息，就其得
    向原告求償部分，與被告甲○○、戊○○對原告所負債務相
    抵銷之部分，即無再予審究之必要，併此敘明。
四、綜上所述，原告本於民法第821條、第767條之規定，請求被
    告庚○○返還系爭門牌111號建物予原告及其他公同共有人
    ，及依侵權行為及不當得利之法律關係，請求被告乙○○給
    付原告及其他公同共有人12萬8千元及自起訴狀繕本送達之
    翌日即95年1月21日起至清償日止按年息百分之五計算之利
    息，及自94年11月起至返還系爭門牌111號建物之日止，按
    月給付原告及其他公同共有人8千元，為有理由，應予准許
    ；另原告本於民法第828條、第767條、侵權行為及不當得利
    之法律關係，請求被告甲○○、戊○○返還系爭土地及建號
    941號建物及應給付1,517,888元及自95年8月15日起至清償
    日止按年息百分之五計算之利息，及自95年1月1日起至返還
    系爭土地及建號941號建物之日止，按月給付14,549元予原
    告及其他共有人，為無理由，應予駁回。
肆、本件事證已臻明確，兩造其餘攻擊防禦方法及證據調查，核
    與判決結果不生影響，爰不予逐一審酌論述，附此敘明。
陸、據上論結，本件原告之訴為一部有理由，一部無理由，依民
    事訴訟法第79條、第85條第2項，判決如主文。
中    華    民    國    95    年    10    月    31    日
                臺灣花蓮地方法院民事庭
                    法      官  陳燁真
上列為正本係照原本作成。
如不服本判決，應於送達後20日內，向本院提出上訴狀並表明上
訴理由，如於本判決宣示後送達前提起上訴者，應於判決送達後
20日內補提上訴理由書(須附繕本)。
中    華    民    國    95    年    10    月    31    日
                    法院書記官  唐千惠


司法院資訊處製作；財團法人民間司法改革基金會備份。
